【裁判字號】    89,自,448
【裁判日期】    920728
【裁判案由】    偽造文書
【裁判全文】
臺灣臺南地方法院刑事判決                          八十九年度自字第四四八號
    自  訴  人  丁○○
    自訴代理人  郭國益律師
    被      告  戊○○
    被      告  甲○○
    右二人共同  鄭慶海律師
    選任辯護人  邱玲子律師
    被      告  乙○○
右列被告因偽造文書案件，經自訴人提起自訴，本院判決如左：
    主  文
陳盈采、甲○○、乙○○三人均無罪。
    理  由
一、自訴意旨略以：
（一）偽造文書部分：被告陳盈采係順大營造有限公司（下稱順大公司）之名義上負
      責人，被告甲○○為其夫，為順大公司實際負責人，渠等二人均為從事業務之
      人，負有據實製作各類所得扣繳暨免扣繳憑單之義務。該二人明知自訴人丁○○於民國（下同）八十六年一月起至十二月間，並未在順大公司任職領取薪資
      ，竟基於業務上登載不實之犯意聯絡，於申報該公司八十六年度營利事業所得
      稅前，先利用某不知情之會計人員，在其業務上所製作之「八十六年度員工薪
      工資表印領清冊」，虛偽登載自訴人自八十六年一月起至同年十二月止，有向
      順大公司支領薪資共新台幣（下同）七十二萬六千七百元，並持自訴人辦理健
      保所用之印章盜蓋於該清冊上之印領章欄內，同時填製自訴人八十七年度之「
      各類所得扣繳暨免扣繳憑單」之業務上文書，而填製不實之會計憑證，虛增營
      業成本，進而於八十七年二月一日，將前開內容不實之清冊、自訴人八十六年
      度之「各類所得扣繳暨免扣繳憑單」，作為營利事業所得稅申報書之附件，持
      向財政部台灣省中區國稅局，申報扣抵順大公司八十六年度之營利事業所得稅
      而行使之，以此不正當方法，逃漏稅額，足生損害於自訴人及稅捐稽徵機關課
      稅之正確性。嗣自訴人接獲稅捐稽徵機關補稅通知後，始查悉上情。因認被告
      二人涉犯刑法第二百十七條第二項、第二百十六條、第二百十條之偽造私文書
      罪嫌云云。
（二）詐欺取財部分：被告陳盈采、甲○○二人與中興銀行北興分行經理乙○○三人
      基於為自己不法所有之犯意聯絡，利用自訴人於八十七年四月間向中興銀行北
      興分行辦理小額信用貸款之機會，於核准後竟未通知自訴人，而由渠等三人謀
      議，推由陳盈采持自訴人所有印鑑至該分行辦理取款手續，並盜蓋自訴人印章
      於取款條上之取款人欄，使該分行承辦人員陷於錯誤，而交付自訴人所借貸之
      款項六十萬元予陳盈采，足生損害於自訴人。嗣經自訴人收受該分行之催繳書
      後，始知悉上情。因認被告三人涉犯刑法第三百三十九條第一項之詐欺取財罪
      嫌云云。
二、按犯罪事實應依證據認定之，無證據不得推定其犯罪事實；又不能證明被告犯罪
    者，即應諭知無罪之判決，刑事訴訟法第一百五十四條、第三百零一條第一項分
    別定有明文。次按刑事訴訟法上所謂認定犯罪事實之證據，係指足以認定被告確
    有犯罪行為之積極證據而言，該項證據自須適合於被告犯罪事實之認定，始得採
    為斷罪資料；苟積極證據不足證明犯罪事實時，被告之抗辯或反證縱屬虛偽，仍
    不能以此資為積極證據應予採信之理由；又告訴人之告訴，係以使被告受刑事追
    訴為目的，是其陳述是否與事實相符，仍應調查其他證據以資審認；認定不利於
    被告之事實，須依積極證據，茍積極證據不足為不利於被告事實之認定時，即應
    為有利於被告之認定，更不必有何有利之證據；事實之認定，應憑證據，如未能
    發現相當證據，或證據不足以證明，自不能以推測或擬制之方法，以為裁判基礎
    ，最高法院二十九年上字第三一０五號、三十年上字第四八二號、四十年台上字
    第八六號、五十二年台上字第一三００號判例意旨可資參照。
三、本件自訴人認被告陳盈采、甲○○涉有刑法上偽造文書之罪嫌，被告陳盈采、甲○○、乙○○三人涉有刑法上詐欺取財罪嫌云云，係以其出監證明書、財政部台
    灣省中區國稅局台中市分局函暨八十六年度綜合所得稅核定稅額繳款書等資為論
    據。
四、訊據被告陳盈采、甲○○、乙○○三人均堅決否認有為右揭犯行，被告陳盈采及
    甲○○二人辯稱：就偽造文書部分，因為八十七年時，自訴人丁○○及其兄弟丙○○二人參與投資順大公司，當時可能是應自訴人之要求，由自訴人直接和順大
    公司會計商討，做成八十六年的薪資扣繳暨免扣繳憑單，再由自訴人持以向中興
    銀行貸款，既然是經由自訴人授權，當然沒有偽造文書的的相關問題；至貸款冒
    領的問題，也不是我們做的，當初錢是匯進丙○○的帳戶，我們並未盜蓋印章，
    也沒有詐欺自訴人等語。被告乙○○則辯稱：自訴人貸款案申請時，我根本不是
    中興銀行北興分行的經理，又怎麼可能會利用職權來聯合冒領自訴人的錢等語。
    經查：
（一）就被告陳盈采及甲○○二人偽造文書部分：
    １、按刑法第二百十條之偽造文書，以無制作權人冒用他人名義而制作該文書為
        必要，如果行為人對於此種文書，本有制作之權，縱令其不應制作而制作，
        亦無偽造之可言，最高法院二十四年上字第五四五八號判例意旨可資參照。
        次按「八十六年度員工新工資表印領清冊」列有具領人蓋章欄，則具領人於
        該欄內蓋章，即表示領取該薪（工）資，是該薪（工）資表即兼有收據之性
        質，其除係商業會計法規定之會計憑證外，同時又係刑法第二百十條之私文
        書，最高法院八十四年台上字第一七四０號判決意旨可資參照。
    ２、查本件自訴人雖於八十六年一月至十二月間未於順大公司受雇領薪，然其後
        於八十七年四月上旬，因自訴人要辦理小額信用貸款，且貸款之應備文件中
        須附上八十六年度各類薪資扣繳暨免扣繳憑單，以證明自訴人之償債能力，
        是以自訴人即授權被告二人，制作不實之前開扣繳憑單，並將薪資金額偽填
        為七十二萬六千七百元，以期取得中興銀行貸款六十萬元之核可乙節，業據
        自訴人於本院審理中自承：中興銀行借據上確實是我的簽名沒錯，當天中興
        銀行派人來（順大）公司，他們將文件拿給我簽的等語明確在卷（參見本院
        九十二年七月十四日審理筆錄）；此參酌銀行同業之商業慣例觀之，所謂小
        額信用貸款，乃一般上班族在欠缺自有不動產時，得藉由個人薪資取得貸款
        之常見途徑，是以對辦理貸款時之應備文件當不可能毫無所悉，而貸款文件
        中，又因銀行重視償債能力，故需同時提出相關證明如各類所得扣繳憑單、
        在職證明書等，以便銀行審核據以核准貸款乙節，此乃眾所周知之事；則觀
        諸卷附中興銀行借據一紙上自訴人印鑑章，對照薪（工）資表上之印章，二
        者完全相同，則此衡諸常情，印鑑與帳戶中資金之流通關係至為重大，是以
        自訴人於八十七年間時正值不惑，且出入社會多年相互勾稽，其對印章及存
        摺之重要性斷無不知之理，則焉有將印鑑隨意置放於順大公司，任由他人取
        得之理？足見自訴人所言實與常理有違，而不足採信。此外，復參酌證人丙○○所證述：我並未將丁○○之印章及存摺交給被告二人保管，我自己的印
        章都放我自己這裡，只是被告二人知道我的帳號等語（參見本院九十一年四
        月十五日訊問筆錄）可知，丁○○之印鑑及存摺既未有何積極證據顯示確交
        由他人保管，則前開八十六年度員工薪（工）資表印領清冊之「具領人蓋章
        欄」之「丁○○」印文，自屬經自訴人親自授權所蓋，非無權盜蓋乙節，已
        堪認定。
    ３、則自訴人既同意被告二人在該清冊上蓋印以表示領取八十六年度薪資共計七
        十二萬六千七百元，並據以制作在職證明書，及供中興銀行制作消費者貸款
        申請及調查表，並於辦理貸款時，親自簽名，則雖該清冊上之「丁○○於八
        十六年一月至十二月間受雇領薪」乙節內容不實，但參酌前開判例意旨之說
        明，此即非刑法上偽造私文書之概念，而不成立犯罪。
（二）就被告三人詐欺取財部分：
    １、按刑法上所謂詐欺罪，以意圖為自己或第三人不法所有，以詐術使人將本人
        或第三人之物交付為要件，是若行為人並未施用詐術，則既未使人陷於錯誤
        ，自不成立詐欺罪，最高法院四十六年台上字第二六０號判例意旨可資參照
        。
    ２、被告陳盈采與甲○○部分：
        卷附中興銀行借據上之印文乃係自訴人親自用印，此業據自訴人自承在卷，
        而貸款核准後，觀諸中興銀行富強分行（九十二）興富字第０二一四號函覆
        ：查丁○○該筆貸款金額為六十萬元整，於八十七年四月十日撥款存入其於
        本行北興分行開設之00000000000號活期儲蓄存款帳戶，並於同
        日提領現金三十四萬八千元整，轉帳提領二筆，一筆新台幣一萬八千元整轉
        入本行中山分行華南產物保險公司活期帳戶，繳納消費性貸款保險費，另一
        筆二十三萬一千三十元整，與丙○○轉讓提領五十七萬九千元整，合計共八
        十一萬三十元整，以順大營造負責人陳盈采為匯款人匯入土地銀行南台中分
        行丙○○帳戶乙節可知，雖自訴人該筆六十萬元之貸款經核准後，其中部分
        金額即二十三萬一千三十元整，以陳盈采之匯款人名義，轉帳匯入丙○○帳
        戶，但此一事實，僅能證明前開款項之終極所有人為丙○○所有，並無法據
        以證明係被告陳盈采未經自訴人同意而持其印鑑盜領款項，是被告二人既未
        至該銀行施詐術，使承辦人員陷於錯誤，參酌上開判例意旨之說明，自不成
        立詐欺罪。
    ３、被告乙○○部分：
        查自訴人辦理小額信用貸款之時間係八十七年四月上旬，而被告於案發當時
        ，仍在中興銀行安南分行擔任經理，直至八十七年九月三十日甫調至北興分
        行，有中興銀行八十七年九月二十九日任免通知書一紙附卷，是其既有不在
        場證明，自無參與本件自訴人所指詐欺犯行之可能，更不生與被告陳盈采、
        甲○○二人謀議之問題，而無成立詐欺罪之餘地。又被告乙○○於審理期日
        經合法通知，無正當理由不到庭，本院認本件乃係應為無罪之案件，爰不待
        其陳述，而為判決，併此敘明。
（三）此外，本院復查無其他積極證據足認被告三人確有自訴人所指之犯行，應認其
      犯罪尚屬不能證明，而應諭知無罪之判決。
據上論斷，應依刑事訴訟法第三百四十三條、第三百零七條、第三百零一條第一項，
判決如主文。
本案經檢察官陳慧玲到庭執行職務。
中    華    民    國      九十二      年      七    月    二十八        日
                                  臺灣臺南地方法院刑事第三庭
                                          法  官  謝家宜
右正本證明與原本無異。
如不服本判決，應於判決送達後十日內，向本院提出上訴狀（應附繕本）。
                                          書記官  李佩珊
中    華    民    國      九十二      年      七      月    二十九      日


司法院資訊處製作；財團法人民間司法改革基金會備份。
